臺灣臺北地方法院民事判決　　　　　　 94年度重訴字第667號
原　　　告　華南商業銀行股份有限公司
法定代理人　乙○○
訴訟代理人　丙○○
被　　　告　甲○○
　　　　　　　　　　　　樓
訴訟代理人　劉昌崙律師
複代理人　　洪瑞悅律師
上列當事人間請求清償借款事件，本院於中華民國九十四年七月
十五日言詞辯論終結，判決如下：
    主  文
被告應給付原告新台幣玖仟萬元，及自民國八十九年十一月三十
日起至清償日止，按年息百分之八點二０五計算之利息，並自民
國八十九年十二月三十日起至清償日止，其逾期在六個月以內部
分，按上開利率百分之十，逾期超過六個月部分，按上開利率百
分之二十計算之違約金。
訴訟費用由被告負擔。
    事實及理由
甲、原告主張：
一、訴外人三陽投資股份有限公司（下簡稱三陽公司）於民國89
    年6月30日向原告借款新台幣（下同）90,000,000元，約定
    於89年11月30日到期清償，利息按原告基本放款利率加碼
    0.9％按月計付，其逾期清償在6個月以內者，按上開利率
    10%，超過6個月者，按上開利率20%計付違約金。訴外人三
    陽公司於75年3月22日邀訴外人黃世惠、黃博達、黃世雄、
    李省三及被告為連帶保證人，與原告簽立保證書，連帶保證
    訴外人三陽公司於150,000,000元限額內之債務負連帶清償
    責任。詎上開借據已於89年11月30日到期，原告依消費借貸
    契約請求權及連帶保證契約請求權，請求債務人等應負連帶
    清償之責任。為此提起本件訴訟。
二、聲明：如主文所示。
乙、被告則以下列辯詞資為抗辯：
一、訴外人三陽公司乃訴外人黃世惠、黃世雄等人之家族企業，
    故渠等擔任三陽公司之保證人，乃其來有自，惟被告之所以
    擔任三陽公司之保證人，則係礙於職務從屬原因（當時被告
    擔任三陽公司總經理，且未登記），而不得不為之，又被告
    雖於保證書上簽名，然實際上並未細閱該保證書之條款內容
    ，是被告不但不知系爭保證契約為未定期限之連帶保證，且
    不知其上條款之約定有加重被告之責任及使被告拋棄權利之
    情形，故被告主張不受該保證書之拘束。
二、退萬步言，如認被告應受該保證書之拘束，則：
（一）該保證書上載明「連帶保證人　　等（以上簡稱保證人）
      今向華南商業銀行松山分行（以下簡稱　貴行）對貴行現
      在及將來所負之借款、損害賠償等及其他一切債務以本金
      新台幣壹億伍仟萬元為限額及其利息、遲延利息、違約金
      、損害賠償及其他從屬於主債務之負擔，保證人願與債務
      人負連帶清償責任．．．．」等云云，命被告就三陽公司
      現在、將來一切債務，負不定期限之保證責任，顯然課予
      被告過重之責，而違反公序良俗與誠信原則，依民法第72
      條規定，應屬無效。
（二）又該保證書乃原告預先制作，為原告與不特定多數人訂立
      而單方預先擬訂之定型化契約，應有民法第247條之1規定
      之適用，而該保證書既有前開所述加重被告之責任及使被
      告拋棄權利（如保證書第1條、第4條內容）、限制被告行
      使權利（如保證書第2條內容）等情狀，自屬顯失公平之
      情形，依民法第247條之1規定，該部分約定應為無效。
（三）上開保證契約使被告負擔非其所能控制之危險，其內容違
      反誠信原則及平等互惠之公平原則，依消費者保護法第12
      條第1項、第2項第1款及同法施行細則第14條之規定，亦
      應歸於無效。
（四）此外，被告不知保證書上未定期限，故被告無從依民法第
      754條規定，終止保證契約，再者，被告於89年初因退休
      而離職，然系爭借款乃三陽公司於同年6月30日方為借貸
      ，是不但系爭借據上未見被告之簽名，且原告與主債務人
      三陽公司均未通知被告有該筆借款之存在，故原告就系爭
      借款之存在顯然無從知悉，自無法依民法第753條之規定
      免除保證責任，是系爭借款如須由才被告負擔其責，顯然
      有失公平，從而原告實難強令被告負擔此一保證債務。
三、聲明：駁回原告之訴。
丙、得心證之理由：
一、本件原告主張之事實，已據其提出借據、保證書影本為證，
    核屬相符，被告則固對上開文書之真正不爭執，惟以上開辯
    詞置辯，故本件爭執點在於被告是否受系爭保證書之拘束？
    系爭保證書有無違反公序良俗與誠信原則？有無顯失公平之
    情形？有無違反消費保護法第12條第1項、第2項第1款及同
    法施行細則第14條之規定？原告有無通知被告有關借款債務
    發生之義務？
二、按當事人主張有利於己之事實者，就其事實有舉證之責任。
    民事訴訟法第277條定有明文。查被告既不爭執系爭保證書
    上之簽名之真正，且被告其時擔任訴外人三陽公司總經理，
    為有相當經驗、智識之人，對於在系爭保證書簽名前應詳閱
    約定條款，並知情簽名應負何責任一節應有相當之認識，故
    被告辯稱伊未細閱系爭保證書之條款內容，不知系爭保證契
    約為未定期限之連帶保證責任云云等變態及有利於己之事實
    ，應由其負舉證責任，惟被告並未舉證以實其說，應認被告
    此部分辯詞不足採，故兩造間應已依上開保證書之內容成立
    連帶保證契約。
三、又按就連續發生之債務為保證而未定有期間者，保證人得隨
　　時通知債權人終止保證契約，民法第754條第1項定有明文。
  　復按保證人與債權人約定就債權人與主債務人間所生一定範
　　圍內之不特定債務，預定最高限額，由保證人予以保證之契
　  約，學說上稱之為最高限額保證。如未定期間者，於保證契
    約未經保證人依民法第754條規定終止或有其他消滅原因以
    前，在該保證契約有效存在期間內，已發生之約定範圍內之
    債務，該保證契約依然有效。查系爭保證書前言載明「連帶
    保證人．．．．對貴行現在及將來所負之借款、損害賠償等
    及其他一切債務以本金新台幣壹億伍仟萬元為限額及其利息
    、遲延利息、違約金、損害賠償及其他從屬於主債務之負擔
    ，保證人願與債務人負連帶清償責任．．．．」，揆諸前開
    說明，應屬未定期限之最高限額保證契約，雖課以被告過重
    之責任，惟依民法第754條第1項規定，得隨時終止保證契約
    ，且系爭保證書係被告親自簽名承諾，已如前述，是以系爭
    保證書前言條款應尚無違反公序良俗及誠信原則之情事，被
    告辯稱違反公序良俗及誠信原則，依民法第72條規定，應屬
    無效云云，亦不可採。
四、續查被告辯稱系爭保證書第2、4條約定「保證人不得隨意終
    止保證契約」、「貴行無需徵求保證人同意，得允許主債務
    人延期清償或更換擔保物」，顯失公平，依民法第247條之1
    規定，該部分無效等語，惟縱然上開二約定條款無效，亦僅
    表示被告仍有隨時終止契約權利及須經保證人同意，延期清
    償或更換擔保物始對保證發生效力而已，並不影響兩造成立
    未定期限最高限額保證契約之本質。
五、再按金融機構，為追求合理利潤、避免風險，乃以要求主債
    務人邀同連帶保證人，立具保證書，期能收回借款為經營方
    式。故借款人為商業活動而為借款行為，其非為滿足生活欲
    望之消費，並非消費者保護法所謂之消費行為，故無消費者
    保護法適用之餘地。且保證契約性質上為單務、無償契約，
    並不具「交易」之對價關係，非屬消費關係，保證人非消費
    者，故無消費者保護法之適用。故被告辯稱系爭保證契約違
    反消費者保護法之規定應為無效云云，自不足採。
六、末查被告辯稱原告系爭借據上無其簽名，且原告及主債務人
    均未通知被告有該筆借款之存在，被告無從知悉系爭借款，
    自無法依民法第753條之規定免除保證責任，系爭借款如須
    由被告負擔，顯然有失公平云云，然查被告既簽名於系爭保
    證書上，即對未來發生之債務，在一億五千萬元內負連帶清
    償責任，已如前述之系爭保證書前言所載，則其時被告應已
    有預期未來在未終止保證責任前，其始終須在一億五千萬元
    之約定範圍內與主債務人負連帶清償責任，如被告事後認無
    法承擔，依民法第754條第1項規定，得隨時自行終止保證契
    約，實不待原告通知是否有債務之發生，況查觀之系爭保證
    書上亦無原告或主債務人於借款債權債務發生時，負有通知
    保證人之義務約定，故被告在有負擔一定債務範圍內之預期
    ，又有隨時終止保證契約之權利情形下，原告或主債務人是
    否有通知於被告簽訂保證書後所發生之借款債務金額多寡（
    按：只要在一億五千萬元以內均須負責），實並不影響被告
    可能負一億五千萬元範圍債務之事實，故被告所辯有失公平
    云云，應不足採。
七、綜上所述，原告依消費借貸及連帶保證契約請求被告給付如
    主文第1項所示之借款、利息、違約金為有理由，應予准許
    。
八、因本案事證已臻明確，兩造其餘主張陳述及所提之證據，經
    本院審酌後，認與本件判決結果無影響，爰不一一論駁，附
    此敘明。
丁、結論：本件原告之訴為有理由，依民事訴訟法第78條，判決
    如主文。
中　　華　　民　　國　　94　　年　　7　　月　　29  　日
                  民事第二庭    法　官　黃雯惠
以上正本係照原本作成。
如對本判決上訴，須於判決送達後20日內向本院提出上訴狀。
中　　華　　民　　國　　94　　年　　7　　月　　29  　日
                       　　　　 書記官　林玗倩
